臺灣高等法院民事判決　　　　　　　　 93年度家上字第199號
　　上　訴　人　乙○○
　　訴訟代理人　王如玄律師
　　　　　　　　黃育玲律師
　　被 上訴 人　甲○○
　　訴訟代理人　田振慶律師
　　　　　　　　楊偉奇律師
　　　　　　　　吳彥鋒律師
當事人間離婚等事件，上訴人對於中華民國93年5 月31日台灣桃
園地方法院92年度婚字第899 號第一審判決提起上訴，並為訴之
追加，本院於94年2月1日言詞辯論終結，判決如下：
    主    文
上訴及追加之訴均駁回。
第二審（含追加部分）訴訟費用由上訴人負擔。
    事實及理由
一、按民事訴訟法第 572條第1、2項規定「婚姻無效、確認婚姻
    成立或不成立、撤銷婚姻、離婚或夫妻同居之訴，得合併提
    起，或於第一審或第二審言詞辯論終結前，為訴之變更、追
    加或提起反訴。依前項規定得為訴之變更、追加或提起反訴
    者，不得另行起訴，其另行起訴者，法院應以裁定移送於訴
    訟繫屬中之第一審或第二審法院合併裁判。」本件上訴人於
    原審係主張不堪被上訴人虐待而訴請離婚，於本院則併追加
    本於不堪他方直系尊親屬之虐待致不堪共同生活而訴請離婚
    ，查上訴人先後主張之事實為法律上訴訟標的主張之追加，
    揆諸上揭規定，應予准許。
二、本件被上訴人主張略以：兩造係夫妻，與兩名子女胡采茗、
    胡郡庭始終同居於桃園縣蘆竹鄉○○○路 207號16樓。惟上
    訴人於兩年前竟性情大變，不斷向被上訴人要求離婚，並藉
    故無理取鬧，被上訴人為求家庭完整一直對上訴人隱忍，惟
    上訴人竟於被上訴人為父親守喪期間，因小事當著所有親友
    面前與全家人翻臉，嗣更離家出走。被上訴人為求家庭圓滿
    ，曾致函要求上訴人返家同居，惟上訴人置之不理，尚將兩
    造女兒強行帶走。按夫妻既須負同居義務，且上訴人所指責
    被上訴人酗酒、沉迷股票、毆打辱罵及誣指渠有外遇或上訴
    人母親虐待渠云云均屬虛偽，被上訴人於上訴人提出之協議
    書上打勾僅表示可配合該等條件，非承認即有上開行為，況
    該等行為亦與上訴人於民國92年5 月18日離家不履行同居義
    務無關，而被上訴人於同年9月8日雖有找人至上訴人娘家演
    出討債戲，惟僅係欲取回上訴人持有之被上訴人股票，且亦
    未恐嚇上訴人，上訴人並無拒絕履行同居義務之正當理由，
    爰請求上訴人履行同居義務，且兩造間現仍互動良好，並不
    足以維持婚姻之情事，上訴人反訴請求離婚亦無理由等語。
    （原審為被上訴人勝訴之判決，上訴人不服聲明上訴）並聲
    明：(一)上訴及追加之訴均駁回。(二)第一、二審訴訟費用由上
    訴人負擔。
三、上訴人則以：被上訴人酗酒、沉迷股海、四處欠錢、並要求
    被上訴人替其還錢、且常以髒話辱罵上訴人及誣指上訴人有
    外遇，並在外散佈不實傳言等，致被上訴人之母親誤解上訴
    人，被上訴人並毆打上訴人致上訴人流產。於92年5月18 日
    上訴人因遭被上訴人惡言數落，徵得婆婆同意下，始回娘家
    休養，惟被上訴人除寄發存證信函警告及提起履行同居之訴
    外，並無接上訴人返家同住之誠意與行為，甚於92年9月8日
    尚夥同黑道分子恐嚇上訴人還錢，而對上訴人之身家安全構
    成極大威脅，且兩造間多次爭訟，已喪失夫妻之誠信基礎。
    按被上訴人之行為顯已逾越夫妻相處生活通常可忍受程度，
    並達無法與被上訴人繼續同居之程度，上訴人實有拒絕同居
    之正當理由，請求駁回其同居之本訴，且該等行為已致上訴
    人不堪同居及遭受被上訴人母親之虐待，亦具有難以維持婚
    姻之重大事由，爰依民法第1052條第1項第3、4款及第2項規
    定反訴請求離婚，並將親子權利義務之行使負擔酌定由上訴
    人為之等語，資為抗辯。並上訴聲明：(一)原判決廢棄。(二)被
    上訴人在第一審之本訴駁回。(三)請准上訴人與被上訴人離婚
    。(四)兩造所生子女胡采茗（83年10月12日生，身分證字號：
    Ｚ000000000）胡郡庭（86年9 月27日生，身分證字號：Ｚ000
    000000）其權利義務之行使或負擔由上訴人任之。(五)第一、
    二審訴訟費用均由被上訴人負擔。
四、兩造不爭執事實：兩造於82年7 月16日結婚，夫妻關係存續
    中，育有2 名未成年親子胡采茗、胡珺庭，原先並共同居住
    於桃園縣蘆竹鄉○○○路207號16樓；另上訴人於92年5月18
    日因故與被上訴人發生爭執後，即自是日起遷離上開夫妻共
    同住所地，而與被上訴人分居兩地迄今。
五、被上訴人本訴請求被上訴人履行同居義務部分：被上訴人主
    張上訴人於上開期日無故離家後，迄今未返家，而請求上訴
    人履行同居義務，為上訴人所否認，並以其離家有正當理由
    等情詞置辯。經查：
  (一)按「夫妻互負同居之義務。但有不能同居之正當理由者，不
    在此限。」民法第1001條定有明文。上訴人主張其遭被上訴
    人脅迫辦理保單質押借款及被上訴人涉足酒店一事，固提出
    保單借款合約書影本4紙及被上訴人前於90年1月15日自書之
    切結書影本乙紙（見原審卷第37至第40頁）為證。然查保單
    質借為今日正常經濟活動，尚不得認為屬惡質之以債養債行
    為，況觀諸上訴人所提出保單借款合約書影本4 紙，僅能證
    明被上訴人曾以代理人名義，執系爭之保單4 紙向上訴人之
    承保公司即南山人壽保險股份有限公司辦理保單質借，要難
    以此逕認即係被上訴人對上訴人施以暴力脅迫後之結果；又
    上訴人所提出之切結書上，固載有被上訴人自承涉足酒店場
    合之情事，暫不論被上訴人究有無涉足上開場所，縱認被上
    訴人於書立上開切結書時確曾涉足酒店，然此既經被上訴人
    於其時向上訴人坦承錯誤，並繼續共同生活達2 年有餘在案
    ，顯見上開情事之發生已無礙於兩造婚姻生活繼續維繫，是
    以，除上訴人另行查悉被上訴人嗣後仍有違反情事外，上訴
    人自不得仍執該情事據為自己拒絕履行同居之事由。
  (二)上訴人抗辯被上訴人染上酗酒惡習，與上訴人不斷爭吵一節
    ，查證人劉淑明證稱：「（有否看過被上訴人因喝酒後打人
    罵人？）無，他喝醉後就睡覺。」云云；與2 人同住之被上
    訴人母親胡張滿亦稱：「（被上訴人有否喝酒？會否打人？
    ）有喝醉但就睡覺不會打人，以前我先生在世時會陪他喝。
    」「（喝酒習慣結婚前後有無改變？）無。」「（兩造有否
    因喝酒而爭吵？）很少爭吵，不知我兒子為何喝酒，他偶而
    嚷幾聲。曾看過他們爭吵，不知幾次。」等語（以上均見本
    院卷第87、88頁）。況，證人即上訴人妹妹蘇美惠亦稱：92
    年年初在外面時，他喝醉酒回家吐滿地印象最深刻，在家庭
    聚會時，伊先生也會陪著一塊喝云云（見本院卷第87頁），
    可知蘇美惠印象最深被上訴人喝醉酒回家吐滿地只有一次，
    顯見喝酒從來就不是兩造無法同居之理由。
  (三)上訴人復主張兩造分居，緣係因兩造於92年5 月18日發生爭
    執後，被上訴人出言以「操你娘，叫你煮個飯你機機（雞雞
    ）歪歪什麼」等足以貶抑上訴人人格尊嚴之言詞侮罵上訴人
    云云。被上訴人固承認其事，惟按夫妻長期共同生活，究難
    免因細故發生爭執，甚而一方以不當言詞貶抑他方，惟其情
    形尚未達嚴重侵害他方人格尊嚴之程度，或為經常習慣性時
    ，為保障婚姻之神聖性，尚難謂已達不堪同居之程度，允許
    他方於婚姻關係中執拒絕同居之抗辯。本件縱如上訴人所言
    被上訴人曾以不當言詞侮罵他方，衡情此係92年5 月18日被
    上訴人父親過世守靈中，上訴人為了煮麵小事，在靈堂前爭
    吵，被上訴人一時因細故口不擇言所致，尚難逕認已達嚴重
    侵害上訴人人格尊嚴之程度。況按夫妻互負同居之義務，此
    為民法第1001條所明定，倘夫妻之一方有不能同居之正當理
    由，其情狀現尚繼續存在時，他方固不得訴請履行同居；若
    不能同居之正當理由已失其存在，而無其他不能同居之正當
    理由時，即不得執以繼續拒絕與他方同居，不得謂曾有此不
    能同居之理由，即永遠不必與他方同居。縱認被上訴人曾為
    上述侵害上訴人人格程度之舉措，然被上訴人係大專畢業，
    現任職公司經理，為一受有良好教育及具備相當社會地位之
    人，兩造自92年5月18日起分居兩地，迄今已達1年，期間兩
    造除於同年7 月12日發生彼此相互肢體拉扯外，被上訴人未
    再對上訴人實施任何身體或精神上之不當侵害，亦堪認被上
    訴人經過兩造分居而有所自省，是以上訴人先前所執拒絕同
    居之事由，揆諸上開說明，應亦已消滅。
  (四)被上訴人於92年6月7日，固然有在上訴人提出之協議書（見
    原審卷第42頁）上打勾，為被上訴人所自承，經查此等打勾
    行為，非表示承認先前胡某即有此惡行，業經證人劉淑明證
    實「與上訴人協談時，上訴人拿協議書說要他回家就要被上
    訴人在上面同意，上訴人其他妹妹說不簽就要離婚，我接過
    協議書交被上訴人，他說太離譜不簽，他就跑出去。我與兩
    造商量，我要被上訴人能接受就先ˇ，後來兩造還很堅持，
    我問被上訴人是否有打ˇ如對岳父母出言不遜之事，他說沒
    有，後來無結果就未簽名。」等語（見本院卷第88、89頁）
    ，上訴人所指不足採信。
  (五)另被上訴人雖自承其於92年6月8日央求友人佯裝債權人，會
    同被上訴人同至上訴人現住處，以被上訴人積欠債務為由，
    要求上訴人將其持有原應屬被上訴人所有之財產交付等情。
    被上訴人上開行止，固屬荒謬，然考諸其行為之動機，並參
    酌上訴人所提出是日之現場錄音帶譯文（見原審卷第 167頁
    ），核係被上訴人出於取回置於上訴人處已有股票之意圖，
    而非欲藉此恐嚇危害上訴人及其家人之生命、身體安全。再
    參照上訴人當時報案，警察前往處理後亦認為了解該案是民
    事糾紛，未涉刑責，有處理警員所書立報告書載明：職並問
    乙○○及其家人有無遭受危害，乙○○稱沒有，對方只是要
    向她先生討債，因為會害怕而報警等語可稽（見本院卷第55
    頁報告書影本），是以被上訴人上開舉措，要僅屬兩造分居
    後關於分配彼此間財產糾葛處理方法之不當，與上訴人之履
    行同居無涉。
  (六)上訴人另主張92年7 月12日，偕同親子胡采茗及胞姐妹蘇玉
    品、蘇美惠陪同下，一同前往被上訴人住所探望親子胡郡庭
    ，在渠等離去之際，上訴人及其胞姐妹均遭被上訴人在該處
    之電梯間內毆打成傷云云。惟查：兩造於92年7 月12日在共
    同住所之電梯間內所生情事之經過，業據證人即兩造所生親
    子胡采茗證述兩造同住期間，被上訴人不曾毆打上訴人，而
    被上訴人酒後亦不會破壞家中器物，當日是被上訴人不同意
    上訴人逕行取走衣服及其他衣物，被上訴人先以電話要求警
    衛上去處理，在警衛前往處理前上訴人欲先行離去，被上訴
    人擋住不讓電梯關門，兩造在電梯內發生爭執，上訴人其他
    姐妹與被上訴人打架而起等語綦詳（見原審卷第59頁），被
    上訴人於上開情事發生前，對上訴人未曾有何施暴行為，顯
    見92年7月12日應係彼此於上開狹小空間內相互拉扯所致，
    非被上訴人蓄意攻擊上訴人，偶發衝突尚難據以拒絕履行同
    居義務，是以上訴人此項主張亦無可採。
  (七)上訴人又以其於92年8月8日晚間9 時許，偕同親子胡采茗至
    兩造共同住所探視親子胡郡庭時，遭被上訴人之母惡言侮罵
    「臭機八」，進而主張其若返家同居將遭被上訴人之母虐待
    云云，並提出形式真正性不為被上訴人否認之是日現場錄音
    帶譯文乙件為證。惟查，被上訴人之父前於92年4 月11日亡
    故後，被上訴人即於兩造共同住所設置祭祀亡父用之靈堂，
    而上訴人於該靈堂尚未撤除前之92年5 月18日，在被上訴人
    之母在場之狀況下，因故與被上訴人發生爭執，上訴人更進
    而以服藥方式自殺未果後，旋由嗣後到場之上訴人母親及姐
    妹帶離家等情，業據證人劉淑明於原審證述綦詳（見原審卷
    第140、141頁），復為兩造所不爭執；又參諸上訴人所提出
    之現場錄音帶譯文內容（見原審卷第181 頁），被上訴人之
    母係於遭上訴人指摘在外散布貶損上訴人名譽之言詞（臭機
    八）後，即接續援引上訴人所用之言詞侮罵上訴人，衡諸常
    情，被上訴人之母固曾於上開時地出言侮罵上訴人，然此應
    係被上訴人之母眼見兩造間婚姻關係糾葛未解，不惟兩造分
    居並致令親子手足分隔兩地，復以上訴人前在公公靈前多項
    令人不堪之舉措，加以是日現場再遭上訴人指摘，一時難忍
    心中不平所為情緒性發洩之詞，此外，上訴人復未提出其他
    事證足資佐證其將來有受被上訴人之直系血親虐待之虞，自
    不容上訴人任以主觀之臆測或疑慮有該事由存在而拒絕同居
    。
  (八)上訴人其餘主張受有被上訴人施予不堪同居虐待等情，如被
    上訴人沉迷股海、上訴人返回娘家被上訴人不為聞問等，均
    與不履行同居義務無關，況所主張沉迷股海為84年間之事，
    上訴人延至92年本件訴訟始資為爭辯，且被上訴人有正當職
    業，擔任人壽保險公司經理，衡情實無可能整日玩股票；而
    上訴人無故離家在先，再據以抗辯被上訴人不聞不問，亦屬
    無理，此外，所謂未經上訴人同意擅自以上訴人名義提高貸
    款額度等情，未提出事證證明確為被上訴人所為，自難採信
    。本件上訴人自92年5 月18日起即離家迄今仍未返家，又無
    不能同居之正當理由，揆諸上開規定，被上訴人訴請上訴人
    履行同居，依法為有理由，應予准許。
六、上訴人原審反訴請求離婚部分：上訴人主張婚後被上訴人多
    次對其施予虐待，非但已致上訴人不堪同居虐待之程度，且
    被上訴人母親辱罵詆毀上訴人亦構成對方直系尊親屬之虐待
    ，致上訴人不堪共同生活，況兩造間婚姻亦因此滋生破綻而
    無法再繼續維繫云云，為被上訴人所否認。經查：
  (一)按上訴人主張其受有被上訴人不堪同居之虐待及受對造直系
    尊親屬虐待，並兩造間婚姻關係有不能繼續維持之重大事由
    發生，為被上訴人堅詞否認，按婚姻以夫妻之共同生活為目
    的，是否為夫妻間不堪同居之虐待，應自兩性平等之地位，
    維持人性之尊嚴，並斟酌當事人之地位、教育程度及其他情
    事而定之。本件上訴人主張多次遭被上訴人虐待及受他方直
    系尊親屬之虐待等情，查無實證，已如前述，從而，上訴人
    依民法第1052條第1項第3款、第4 款之規定，請求准與被上
    訴人離婚，尚難認為有理由。
  (二)再民法第1052條第2 項規定：「有前項以外之重大事由，難
    以維持婚姻者，夫妻之一方得請求離婚。但其事由應由夫妻
    之一方負責者，僅他方得請求離婚」，準此，必須本條項所
    定之重大事由，係因可歸責於夫或妻1 方之事由而發生，他
    方始得據以請求離婚（最高法院79年度台上字第1107號判決
    參照）。本件上訴人雖另以其於上開時地遭被上訴人毆打、
    恐嚇及侮罵，致兩造間婚姻亦因此滋生破綻而無法再繼續維
    繫等語，但查無證據證明被上訴人有上開行止，亦如前述，
    則上訴人主張兩造因此無法共同生活云云，自亦難採信。至
    上訴人稱兩造訴訟，夫妻關係已成寇讎云云，惟按夫妻間訴
    訟是否即構成難以維持婚姻之重大事由，仍應審認所訴訟之
    原因及經過，分別認定，非夫妻間一有訴訟即得據以訴請離
    婚。查本件兩造訴訟係因上訴人無故離家，被上訴人因而訴
    請履行同居，及酌定未成年子女權利義務負擔之假處分，為
    法律上正當權利之行使，至於被上訴人得否訴請離婚，涉及
    法律上認知之不同，兩造均非濫訟，尚難遽認被上訴人有可
    歸責。再被上訴人雖確曾寄發存證信函予上訴人，但僅係請
    求履行同居，或請求上訴人返還股票，且為律師為法律上防
    衛所建議，經被上訴人訴訟代理人於訴狀上自承，參以兩造
    現仍住隔鄰，顯見對所生親子仍有照顧之心，經歷此事件，
    兩造相當溝通後，未至不能繼續婚姻生活程度。又本件兩造
    雖自92年5 月18日起即分居二地迄今，既查無被上訴人有上
    開虐待上訴人之情事，則縱認兩造間婚姻因上訴人無故離家
    分居而滋有破綻，上訴人既於此分居原因係屬可歸責之1 方
    ，揆諸上開說明，上訴人亦無權據此項規定訴請裁判離婚。
  (三)從而，上訴人所提證據，不能證明其受有被上訴人及其直系
    血親尊親屬不堪同居之虐待及兩造間婚姻關係有不能繼續維
    持之重大事由發生，則其依民法第1052條第1項第3款、第4
    款及第2 項規定，請求判決離婚，自難謂有理由，應予駁回
    。
七、綜上所述，被上訴人主張為可採，上訴人所辯均無可取。被
    上訴人本訴請求同居為有理由，應予准許，上訴人於原審反
    訴請求離婚為無理由，不應准許。離婚之反訴既未經本院准
    許，則上訴人附帶請求對子女監護部分，毋需併予審酌，並
    予敘明。是則原審判命上訴人應與被上訴人同居，並駁回上
    訴人離婚之反訴，並無違誤。上訴意旨指摘原判決不當，求
    予廢棄改判，為無理由，應予駁回。
八、本件事證已臻明確，兩造其餘攻擊防禦方法核與本件判斷已
    無甚影響，爰不逐一論駁，附此敘明。
九、據上論結，本件上訴及追加之訴均為無理由，依民事訴訟法
    第449條第1項、第78條，判決如主文。
中　　華　　民　　國　　94　　年　　2 　　月　　22　　日
　　　　　　　　　民事第七庭審判長法　官  鄭三源
　　　　　　　　　　　　　　　　  法　官  王聖惠
                                  法  官　黃嘉烈
正本係照原本作成。
如不服本判決，應於收受送達後二十日內向本院提出上訴書狀，
其未表明上訴理由者，應於提出上訴後二十日內向本院補提理由
書狀（均須按他造當事人之人數附繕本）上訴時應提出委任律師
或具有律師資格之人之委任狀；委任有律師資格者，另應附具律
師資格證書及釋明委任人與受任人有民事訴訟法第四百六十六條
之一第一項但書或第二項（詳附註）所定關係之釋明文書影本。
中　　華　　民　　國　　94　　年　　2　　月　　24　　日
　　　　　　　　　　　　　　　　　書記官　倪淑芳
附註：
民事訴訟法第四百六十六條之一（第一項、第二項）：
對於第二審判決上訴，上訴人應委任律師為訴訟代理人。但上訴
人或其他法定代理人具有律師資格者，不在此限。
上訴人之配偶、三親等內之血親、二親等內之姻親，或上訴人為
法人、中央或地方機關時，其所屬專任人員具有律師資格並經法
院認為適當者，亦得為第三審訴訟代理人。